【裁判字號】    99,消債更,18
【裁判日期】    990517
【裁判案由】    更生
【裁判全文】
臺灣桃園地方法院民事裁定            99年度消債更字第18號
聲  請  人
即  債務人  甲○○
代  理  人  孔令則律師
上列當事人聲請更生事件，本院裁定如下：
    主    文
債務人甲○○自中華民國九十九年五月二十一日十七時起開始更
生程序。
命司法事務官進行本件更生程序。
    理  由
一、按「法院開始更生程序之裁定，應載明其年、月、日、時，
    並即時發生效力」，又「法院裁定開始更生或清算程序後，
    得命司法事務官進行更生或清算程序；必要時，得選任律師
    、會計師或其他適當之自然人或法人一人為監督人或管理人
    」，消費者債務清理條例第45條第1 項、第16條第1 項分別
    定有明文。
二、本件聲請意旨略以：聲請人前曾依金融主管機關協調成立之
    中華民國銀行公會會員「辦理消費金融案件無擔保債務協商
    機制」與最大債權銀行中華商業銀行股份有限公司（現由香
    港商香港上海匯豐銀行股份有限公司概括承受，下稱匯豐銀
    行）於民國95年6 月12日成立協商，約定聲請人應自95年7
    月起按月以新台幣（下同）2 萬7,266 元清償債務，嗣聲請
    人於96年12月24日遭原雇主即永發鋼鐵工業股份有限公司以
    年齡為由迫使離職，致每月4 萬元之主要收入頓失，現僅靠
    駕駛計程車為業，每月僅有2 萬5,000 元至3 萬元不等之收
    入，扣除生活必要支出及子女扶養費後無法繼續履行，僅餘
    1 萬3,000 元可供清償債務，是以聲請人確有不可歸責於己
    之事由，致履行顯有重大困難之情事。又本件無擔保或無優
    先權之債務總額未逾1,200 萬元，復未經法院裁定開始清算
    程序或宣告破產，為此聲請更生等語。
三、經查：
  (一)聲請人因消費借貸、信用卡債務，對於匯豐銀行等債權人負
    欠無擔保債務212 萬6,062 元，於消費者債務清理條例施行
    前，曾依照中華民國銀行公會會員辦理消費金融案件無擔保
    債務協商機制，於95年6 月12日與最大債權金融機構匯豐銀
    行成立協商，依協議內容每月應清償2 萬7,266 元等情，有
    協議書、無擔保債務還款計劃、財團法人金融聯合徵信中心
    資料在卷可稽，堪認屬實。
  (二)聲請人於95年6 月12日與匯豐銀行成立第一次協商時係任職
    於永發鋼鐵工業股份有限公司，投保薪資為每月4 萬2,000
    元，嗣於96年12月24日自該公司辦理退保，離職後以駕駛計
    程車為業，每月收入為2 萬5,000 元至3 萬元等情，有聲請
    人提出之勞工保險局被保險人投保資料表（明細）附卷可憑
    ，並為債權人所不爭執，堪信為真實。查聲請人因於96年12
    月24日自永發鋼鐵工業股份有限公司離職，致收入大幅減少
    ，以其嗣後每月2 萬5,000 元至3 萬元之收入，顯不足以支
    付協商還款金額2 萬7,266 元，依此，應認其毀諾具有不可
    歸責之事由。
  (二)聲請人主張其每月生活基本支出包含膳食費5,000 元、次子
    扶養費3,000 元、次子教育費1,500 元、國民年金674 元、
    水費450 元、電費1,500 元、電話費100 元、瓦斯費700 元
    、房貸6,800 元、地價稅21元、房屋稅117 元、手機費1,00
    0 元、計程車保養費2,000 元及有線電視費550 元，合計為
    2 萬3,790 元。茲就上開金額是否得列入必要支出，分列如
    下：
    1.膳食費、國民年金、水、電、瓦斯費、電話費、計程車保
      養費、稅賦、有線電視費等支出：
      查聲請人主張每月支出之有線電視收視費550 元，核非屬
      維持一般人最低生活水準所必要，不得列入必要支出，而
      其餘膳食費等8 項支出合計1 萬1,562 元部分，因聲請人
      就此部分僅提出部分單據為證（如計程車保養費部分並未
      提出任何憑證為佐），尚難遽信為真，查行政院主計處曾
      公布臺灣省98年每人每月最低生活費為9,829 元，此金額
      雖非可一體適用，然究非不可作為衡量維持基本生活所需
      費用之標準，是本院認聲請人每月平均合理生活費應以9,
      829 元為適當。
    2.扶養費部分：
      聲請人主張其每月須支付次子陳泓霖（民國81年3 月23日
      生）之扶養費3,000 元及教育費1,50 0元，合計為4,500
      元乙節，業據其提出戶籍謄本、台北市私立稻江高級商業
      職業學校夜間進修部學費單據為證，並為債權人所不爭，
      應可憑採。
    3.房屋貸款部分：
      按消費者債務清理條例之立法意旨雖期望使不幸陷入經濟
      困境之人得以清理債務，重建生活，然並無意使每一債務
      人均仍維持其原有生活程度或超出其自身經濟能力之高消
      費生活，而係在保障債務人最低生活水準之前提下，使債
      務人盡力清償以得更生之機會，且債務人於負擔債務時，
      亦應能預見其為償還債務，於履行期間必須經歷較不寬裕
      的經濟生活，是債務人自應調整其心態及生活需求，而房
      屋貸款支出於名義上雖屬債務，於實質上乃債務人藉由按
      期繳納貸款而逐期累積個人資產，債務人於經濟困頓之際
      ，本應選擇適當處分其資產以減輕債務負擔，斷無允許債
      務人繼續負擔高額之房屋貸款及房屋稅、地價稅等支出而
      持續累積其個人資產，卻企圖削減應償還於債權人之債權
      成數之理。聲請人固稱其每月須支付房貸6,800 元，並提
      出房貸還款明細為憑，惟聲請人既係一人居住及依其收入
      、債務狀況以觀，聲請人所用於居住之費用明顯過高，本
      院認應可將該房屋處分，況聲請人迄98年11月8 日尚欠之
      房屋貸款金額為82萬4,136 元，而依其財產歸屬資料清單
      所載，其名下房地之房屋課稅現值及公告地價合計為78萬
      9,375 元，因目前不動產買賣市價通常均高於房屋課稅現
      值及公告地價甚多，是聲請人於處分系爭房地後，衡情除
      能完全清償房屋貸款外，尚可清償部分無擔保債務，亦無
      需再支付地價稅、房屋稅，是出售房地對於其債務之清償
      顯有實益。再人民安居並不以居住於自有住宅為必要，租
      屋居住亦屬目前社會上眾多暫無力或不願購屋者之安居方
      式，且因房租支出尚得作為所得稅之扣除額，故租屋居住
      毋寧是自認經濟負擔沉重者減輕自我負擔之方式之一。從
      而，聲請人主張每月6,800 元之房屋貸款為其必要支出云
      云，要無可採，惟本院慮及聲請人出售名下房地後，即有
      租屋居住之必要，故予增列聲請人日後需支出之房屋租金
      以4,000 元為適當。
  (三)綜上，聲請人每月薪資為2 萬5,000 至3 萬元，扣除必要生
    活支出18,329元（計算式：9,829 ＋4,500 ＋4,000=18,329
    ）後，每月可還款餘額為6,671 元至1 萬1,671 元，而聲請
    人表示目前每月扣除個人及次子之生活費、房屋貸款後約可
    還款1 萬3,000 元（見本院99年4 月20日訊問筆錄），縱於
    101 年3 月23日其次子陳泓霖成年後，加計其每月因無須支
    付次子扶養費而可增加還款金額4,500 元，其每月得用以償
    還債權人之金額亦僅有1 萬7,500 元，顯不足支應協商款項
    每月2 萬7,266 元。雖最大債權銀行匯豐銀行於99年5 月3
    日陳報可提供聲請人162 期（即13.5年），0 利率，每期應
    繳金額1 萬3,000 元之清償方案，惟查，債務人為42年6 月
    4 日生，現以駕駛計程車為業，依道路安全交通規則第52條
    第2項 ：「前項駕駛人屬計程車駕駛人，前一年內未受吊扣
    駕駛執照處分且依第六十四條之一規定體格檢查判定合格者
    ，得換發有效期間一年之小型車職業駕駛執照至年滿六十八
    歲止。」之規定，其於年滿68歲即110 年6 月4 日起即不得
    繼續擔任計程車駕駛，距今僅餘11年，是債務人顯無法依匯
    豐銀行陳報之還款方案清償，是堪認聲請人已有不能清償債
    務之情事。此外，本件又查無聲請人有消費者債務清理條例
    第6 條第3 項、第8 條或第46條各款所定駁回更生聲請之事
    由存在，則聲請人聲請更生，洵屬有據，並依首揭規定命司
    法事務官進行本件更生程序，爰裁定如主文。
中    華    民    國    99    年    5     月    17    日
              民事第二庭    法      官  劉佩宜
上為正本係照原本作成
本裁定不得抗告
中    華    民    國    99    年    5     月    17    日
                            書  記  官  賴柏仲

司法院資訊處製作；財團法人民間司法改革基金會備份。
